臺灣臺北地方法院民事判決　九十一年度勞訴字第六○號
　　原　　　告　丙○○
　　被　　　告　新光產物保險股份有限公司
　　法定代理人　甲○○
　　訴訟代理人　乙○○
　　　　　　　　丁○○
右當事人間給付退休金事件，本院判決如左：
    主    文
被告應給付原告新台幣貳萬貳仟捌佰陸拾元及自民國九十一年一月二十五日起至清償
日止按年息百分之五計算之利息。
原告其餘之訴駁回。
訴訟費用由被告負擔百分之一，餘由原告負擔。
本判決第一項於原告以新台幣柒仟陸佰貳拾元供擔保後，得假執行，但被告如於假執
行程序執行前以新台幣貳萬貳仟捌佰陸拾元為原告預供擔保，得免為假執行。
原告其餘假執行之聲請駁回。
    事    實
甲、原告方面：
壹、聲明：
一、被告應給付原告新台幣（下同）一百八十八萬零四百六十元及自起訴狀繕本送達
    翌日即民國九十一年一月二十五日起至清償日止，按年息百分之五計算之利息。
二、原告願供擔保請准宣告假執行。
貳、陳述：
一、原告自七十年三月十日起受雇於被告至九十年十二月三十一日止，屆滿二十年又
    九個月，依民法第二百六十三條準用第二百五十八條第一項規定，與被告終止契
    約，於九十一年一月四日以存證信函告知被告。被告之自請退休係被告公司依勞
    動基準法及勞動法令所制定之「工作規則」第四十七條第一項第三款規定辦理，
    依該「工作規則」第四十九條規定，被告應給付原告退休金三十六個基數計一百
    八十五萬七千六百元，及依勞動基準法第二十二條第二項規定應補足九十年十一
    月、十二月短少薪資差額計二萬二千八百六十元，合計一百八十八萬零四百六十
    元。
二、原告據此於九十年十月二十六日依「工作規則」提出自請退休及依勞動基準法第
    十五條第二項提前預告於被告，也經原告上班地方之法定代理人准予退休在先，
    原告也依指示轉交業務並對外宣佈退休，不料被告自九十年十一月份起委任地方
    代理人，襄理（張權德）、經理（王華堂）、協理（何錦燦、林俊興）、特助（
    廖舷安）等，多次以總公司或總經理傳達協調退休事宜，言辭威勢凌人，且要原
    告寫信函對公司道歉（前寫存證信函），才能與總經理爭取退休等語，地方經理
    （負責人）要原告具立未合法減薪同意書以核准退休，使原告心生恐懼，期間工
    作精神痛苦，後再次背信於原告說總經理不准退休，要原告再繼續從事勞動。法
    令明示自請退休之提出乃形成權之行使，為民法第一百零二條附始期之法律行為
    ，無須對造同意，再強制原告工作已構成勞動基準法第五條「雇主不得以強暴脅
    迫拘禁或其他非法方法強制勞工從事勞動」之要件，侵害原告權利。兩造曾在原
    告所在地社會局勞資課調解，連續兩個月，被告對原告惡意作降階；降薪之不利
    處分，已抵觸勞動基準法第二十一條第一項、第二十二條第二項、第十四條第一
    項第五款、第六款及第七十四條第二項、施行細則第四十九條規定，且對原告之
    自請退休，至今均置之不理，致原告生計無著落，家庭生活重心頓失，此係被告
    蓄意規避退休金給付之意圖。
三、原告依工作規則第四十七條第三款自請退休，被告辯稱於八十九年更改新辦法未
    符合規定等，此係被告卸責之詞。原告於八十八年四月至八十八年五月職稱代襄
    理、薪資四萬五千四百二十元（詳薪資支付清冊），八十八年六月至八十九年一
    月職稱代襄理、薪資四萬六千九百二十元（代襄理兼課長多一千五百元，詳薪資
    改敘申請書），八十八年二月至八十九年九月職稱一等專員、薪資四萬五千四百
    二十元，八十九年十月至九十年十月職稱一等員、薪資五萬一千六百元（薪資調
    升至自請退休日九十年十月二十六日均未變動），八十九年三月至九十年十二月
    原告每月均領有獎金，且無過錯，被告豈能違法任意而為，降降薪而不受工作規
    則規範。
四、原告於九十年十月二十六日提出自請退休發動權在先，依民法第九十四條、第九
    十五條意思表示已生效，被告故意於九十年十一月片面降階降薪已違反勞動基準
    法第二十一條第一項前段及第二十二條第二項損害勞工權益，依勞動基準法第十
    四條第一項第五款、第六款規定，勞工可不經預告終止勞動契約，原告於九十年
    十二月十日在嘉義市政府社會局勞資課調解中，被告無視勞動基準法令第七十四
    條勞工發現事業單位違反勞工法令向主管機關申訴雇主不得予以解僱或其他不利
    處分之規定，於九十年十二月十五日又對原告作不利處分再次故降薪，而原告依
    勞動基準法第十五條第二項規定提前預告，九十年十月二十六日提出自請退休至
    九十年十二月三十一日止，依民法第一百零二條附始期期限屆至，雙方之勞動契
    約終止。被告無視於此，於九十一年一月十日地方分公司法定代理人及總公司法
    定代理人另以原告曠職三天，將原告免職，被告上下一氣，欺壓勞工，濫用懲戒
    權，先准退休，又用總公司為名欺騙勞工，違反民法第一百四十八條誠信原則，
    亦觸犯勞動基準法第八十一條教唆或縱容自然人違反勞動契約行為，並強制原告
    從事勞動，忽視勞動基準法第五條規定。
五、再依勞動基準法第五十五條及勞動基準法施行細則第二十九條第一項、工作規則
    第五十條，於退休日起三十日內給付退休金，被告違法規避退休金給付置勞工生
    計於不顧，又於九十一年一月二日將勞工所投勞保年資滿十五年原投保單位應可
    在同單位投保，為其辦理參加普通事故保險，至符合請領老年給付之日止，而故
    意退保，迫害勞工至極。原告之名片、服務證等均為被告之總公司統一印發，原
    告職稱襄理，自八十四年對外使用至退休日，人格及經濟從屬於被告，原告之職
    位當依襄理視之。
六、依內政部七十五年十二月十六日台內勞字第四六五五四七號函，本法施行後事業
    單位退休標準優於勞動基準法之認定原則，被告所制定「工作規則」第四十七條
    第一項第三款已符合勞動基準法母法意旨，自請退休為契約之終止權，而終止權
    又屬形成權之一種，權利人行使時即生形成效力，無須告同意，且原告依法預告
    於九十年十月二十六日發動自請退休權。被告應給付退休金及短計之薪資。
參、證據：提出被告對原告之任職通知書影本、原告勞工卡影本、原告致被告於九十
    年十月二十六日預告退休存證信函影本、嘉義市社會局調解書影本、被告訂頒之
    「工作規則」影本、降薪表影本、退休金核算表影本、原告九十年十一月、十二
    月份存摺明細影本、原告自請退休申請書影本、被告公司免職函影本、勞工保險
    申報表影本及內政部七十五年十二月十六日台勞內字第四六五五四七號函影本等
    件為證。
乙、被告方面：
壹、聲明：如主文所示。
貳、陳述：
一、原告主張其符合被告依勞動基準法及相關勞動法令所制定之工作規則第四十七條
    第一項第三款自請退休之規定提出退休申請，且應屬形成權行使無須被告同意其
    可否退休，一經申請事業單位自不得拒絕被告自無准駁權可言，然此係原告對該
    工作規則認識錯誤所致，按工作規則第四十七條第一項第三款規定：「員工有下
    列情形之一者：....  三、襄理或同職等（含）之員工，有下列情形之一者：（
    一）服務滿十五年以上年齡滿五十歲者。（二）服務滿二十年以上者。」，係被
    告鑑於經營策略之調整有助人事新陳代謝及增加產業競爭能力等因素，而制定該
    優於勞動基準法第五十三條法定自請退休之規定，既然原告係援引該款規定做為
    請求給付退休金之基礎，可知原告實際上係依據其與雇主間之勞動契約為請求，
    並非依勞動基準法而請求，其請求權基礎或法源係「契約」而非勞動基準法，由
    此可看出，原告所援用之優於勞動基準法之員工提前退休辦法，除非為行使法令
    所明示之形成權，一經行使權利事業單位不得拒絕外，且依行政院勞工委員會八
    十年八月二十日台八十五勞動三字第一二八六六０號函之解釋：事業單位所訂優
    於勞動基準法之員工提前退休辦法，如為兼顧營運需及人力需求之考量，而保有
    准駁員工申請退休之權利，應屬可行，故今被告為顧及人力和營運需求等因素而
    對於原告所引用關於自請退休要件優於勞動基準法之工作規則部分，保有准駁權
    自是有理。
二、再者，即便是被告不就原告若符合工作規則第四十七條第一項第三款規定而提出
    退休申請時有無准駁權爭議，原告尚無符合該款規定之「襄理或同職等（含」身
    分，因本案原告早於八十九年一月一日起遭被告由原代襄理之職改敘為一等專員
    ，此可詳見於被告新產秘發字第八九五０一０號函、陞遷紀錄及員工薪資改敘申
    請書中之記載，由此得知，原告於九十年十月二十六日提出退休之申請時已非俱
    備有讓理或同職等之身分，自無工作規則第四十七條第一項第三款規定之適用，
    理由甚明。
三、勞動基準法為公法性質，基於保護勞動者思想，以受僱人地位之勞動者為社會法
    益，對於勞動者體力上、經濟上予以保護，此種保護手段為公法上強制國家以其
    獨自立場，對於雇主之一方使其負公法上義務，所保護之法益為全體勞動者之社
    會法益，而非個別勞動關係，勞動者係為雇主履行義務行為為對象因之受有利益
    ，勞動者非權利人，雇主若不履行此公法義務，國家本於強制目的而予以處罰。
    勞動者雖因有請求權，乃係基於其與雇主間勞動契約而成立勞動關係而生，非因
    雇主違反公法作為義務而生，故本件原告於引用或適用勞動基準法規定作為請求
    權基礎時，未意識到勞動基準法係公法，實際上，應係依勞動契約為請求而非依
    勞動基準法請求。
四、本件請求權基礎在於勞動契約，則舉凡包括工作規則在內的任一勞動契約約定之
    勞動條件，於行業別適用勞動基準法後未達勞動基準法所定之基準者，其約定才
    會無效，無效之部分則以勞動基準法代之，基於「替代性與補充性」之效力，該
    勞動基準法規定的內容成為契約內容而生私法上之效力。同時，基於法律不溯及
    既往及法律適用以行為時之法律為依據等之法律適用原則，關於保險行業於八十
    七年四月一日起末開始適用勞動基準法之相關規定，故關於保險業之勞工退休金
    計算標準自應於八十七年四月一日後才開始適用勞動基準法之規定，但於八十七
    年四月一日前之退休金給與標準及其他各規定自當依各該事業單位自訂之規定適
    用，故本件之原告所提於八十八年四月起至九十年十月止之各段薪資不同，以為
    辨駁其符合「工作規則」第四十七條第三項之自請退休資格，實屬混淆法院，非
    本案之重點，因不論原告之薪資如何調整，其提出退休申請時確僅屬「一等專員
    」之資格，此亦為原告所不爭之事實，故未符自請退休之申請資格自不符言，且
    被告於九十年十月四日時即原告提出申請前，亦曾就退休申請之作業加以規定，
    規定內容為：凡代股長及三等專員以上之人員於離職或退休時須總經理核准，方
    得完成手續，該規定不外乎更進一步加強被告於適用優於勞動基準法之規定時確
    有准駁權之依據，原告不符資格，當亦無需被告行使該准駁權之必要。本件原告
    雖不符申請資格，當亦無須就其勞退金做一核算，然鈞院提出若原告於符合資格
    條件下，確於九十年十二月三十一日退休時退休金究為多少，試算結果為一百二
    十八萬九千二百十六元。
參、證據：行政院勞工委員八十年八月二十日台八十五勞動三字第一二八六六０號函
    影本、被告公司人事函影本、被告之人事陞遷紀錄卡影本、員工薪資改敘申請書
    影本、被告內部之電子郵件傳送檔案影本、被告對原告之退休金試算表影本、九
    十年七月至十二月份薪資支付清冊影本、基本薪金比率資料影本等件為證。
    理　　　由
一、本件原告起訴主張：原告自七十年三月十一日起受僱於被告，至九十年十二月三
    十一日止，任職期間計二十年又九個月，原告任職年資符合被告所頒之工作規定
    第四十七條第一項第三款自請退休之規定條件，於九十年十一月一日以存證信函
    通知被告，依同一工作規則第四十九條規定，請求被告按退休金三十六個基數給
    付一百八十五萬七千六百元，及依勞動基準法第二十二條第二項規定補足九十年
    十一月、十二月短少薪資差額計二萬二千八百六十元，合計為一百八十八萬零四
    百六十元及遲延利息等語。
二、原告主張之事實，業據其提出被告對原告之任職通知書影本、原告勞工卡影本、
    原告致被告於九十年十月二十六日預告退休存證信函影本、被告訂頒之「工作規
    則」影本、退休金核算表影本、原告自請退休申請書影本等件為證。被告對前開
    證據並不爭執，惟辯稱：原告對被告制訂頒佈之「工作規則」認識錯誤，因被告
    制定之「工作規則」優於勞動基準法第五十三條法定自請退休之規定，原告援引
    該「工作規則」第四十七條作為本件請求權基礎，是依據其與雇主間之勞動契約
    為請求，非依勞動基準法而請求，因此，被告對原告之自請退休保有准駁之權利
    ，原告主張其已符合工作規則自請退休條件，自行終止兩造間之勞動契約而請領
    退休金，並無所據等語，資為抗辯。因此，本件應先予審究原告據被告訂頒之「
    工作規則」請求給付退休金是否有據。
三、按工作規則之性質為何，學說上有契約說及規範說之分別，惟實務上以工作規則
    屬契約說為，如最高法院八十八年台上字第一六九六號判決：「在現代勞務關係
    中，因企業之規模漸趨龐大受僱人數超過一定比例者，僱主為提高人事行政管理
    之效率，節省成本有效從事市場競爭，就工作場所、內容、方式等應注意事項，
    及受僱人之差勤、退休、撫恤及資遣等各種工作條件，通常訂有共通適用之規範
    ，俾受僱人一體遵循，此規範即工作規則。勞工與雇主間之勞動條件依工作規則
    之內容而定，有拘束勞工與雇主雙方之效力，而不論勞工是否知悉工作規則之存
    在及其內容，或是否予以同意，除該工作規則違反法律強制規定或團體協商外，
    當然成為僱傭契約內容之一部。」，準此，被告制訂之工作規則無違反法律強制
    規定，該工作規則內容應視為兩造間勞動契約之一部。查原告之工作規則第四十
    七條自請退休規定：「員工有下列情形之一者，得自請退休：一、服務年資滿十
    五年以上，年滿五十五歲。二、服務年資滿二十五年以上者。三、襄理或同職等
    （含）之員工有下列情形之一者：（一）服務滿十五年以上年齡滿五十歲者。（
    二）服務滿二十年以上者。」，原告係基於上開條文第三項第一款服務滿十五年
    以上年齡滿五十歲者之規定自請退休，該規定與勞動基準法第五十三條：「勞工
    有左列情形之一者，得自請退休：一、工作十五年以上年滿五十五歲者。二、工
    作二十五年以上者。」之規定比較，「工作規則」之規定優於勞動基準法所定之
    條件，，並無違反法律強制規定，應屬有利於原告之規定。依前所述，此工作規
    則為兩造間僱佣契約之一部，是故關於原告之退休金請領權利，應自契約法律關
    係之原則解釋，此之自請退休情形，應由勞工就其服務滿一定年資符合自請退休
    條件時提出申請，經被告核准後，該請領退休金之權利始具備，此依同工作規則
    第五十二條退休請求時效規定：「員工請領退休金之權利，自『核准』退休之次
    月起，因五年間不行使而消滅。」，亦可知被告將員工之退休金之給與以經其「
    核准」為條件。查原告於九十年十月二十六日向被告申請退休，由其提出之員工
    退休申請書可按，其退休理由為：「私人有事待解決，自請退休」，經單位主管
    即經理王華堂於同日批示准予退休，惟經被告總公司人員於同年十月三十一日批
    示不合退休條件不准退休等語，因此，雖有原告之單位主管批示，然關於退休金
    之核准，關係到原告與被公司間之僱佣關係之延續，為公司人事重要事項，非屬
    分公司經理決行事項，應由被告之總經理決行，因之，原告之退休未經被告之核
    准，應可確認。
四、原告雖主張：原告於提出自請退休時，即屬預告終止雙方間僱傭契約，於屆期時
    雙方關係自動終止，終止契約為形成權之行使，一經終止即生效，原告應按工作
    規則給付規定退休金等情；惟按契約之終止固為形成權之一種，如為依照法令規
    定勞工符合退休要件規定，於其向公司表示退休意旨，自為終止雙方間之僱佣關
    係，應為行使終止之形成權，惟本件「工作規則」所訂之自請退休係向被告申請
    為必要，並非因原告之申請即表示雙方關係應自其訂定之退休時限屆期而終止，
    應經被告公司核准始為必要，此之申請不應解釋屬形成權之行使，原告之主張容
    有誤解。
五、原告另主張：被告短付九十年十一月薪資九千六百八十元、九十年十二月之薪資
    一萬三千一百八十元，原告並提出薪資清冊及存摺影本為憑，被告對減少該二份
    之薪資，並無爭執，並另提出原告之薪資支付清冊（見被證八），依被告提出之
    原告薪資支付清冊顯示，原告於九十年七月至九十年十月間均為一等專員，於原
    告於九十年十月二十六日申請退休後，其在九十年十一月、十二月之職位反成為
    二等專員，二等專員之職位較一等專員為低，有被告提出之職位及職務對照表影
    本可按，原告於九十年十一月份薪資為四萬一千九百二十元、九十年十二月份薪
    資為三萬八千四百二十元，有被告提出之退休金試算表可據（見被證七）；原告
    自八十九年一月一日起經被告公司發布人事令由「代襄理」改敘為「一等專員」
    ，何以調降為「二等專員」，被告未為說明。按工資之議定、調整、計算、結算
    及給付之日期與方法有關事項，應於勞動約約定之，勞動基準法施行細則第七條
    著有規定，是關於勞動條件之變動，應由資方與勞方間之合意，本件原告因被告
    片面降低職位，使其薪資減少，無雙方合意變動之證明，因之，被告之降調原告
    職位，減少其九十年十一月份、十二月份薪資薪資抵觸勞動契約之約定，故而原
    告主張被告短付薪資，應屬有據。
六、綜上所述，原告主張其符合工作規則第四十七條自請退休規定，因其未經被告之
    核准，其自請退休，尚非有據；被告抗辯原告依據工作規則請求，未經其核准退
    休，應為可取。原告主張被告短付九十年十一月、十二月薪資，應屬有據。從而
    ，原告基於勞動基準法第二十二條規定請求被告給付九十年十一月、十二月之短
    付薪資二萬二千八百六十元及自起訴狀繕本送達翌日即九十一年一月二十五日起
    至清償日止按年息百分之五計算之利息，為有理理由，應予准許。至逾此範圍部
    分，不應准許。
七、兩造陳明願供擔保聲請宣告假執行及免為假執行，原告勝訴部分經核無不合，爰
    分別酌定相當擔保金額准許之。至原告敗訴部分，其假執行之聲請失其依據，併
    予駁回。
八、結論：本件原告之訴為一部有理由、一部無理由，依民事訴訟法第七十九條但書
    、第三百九十條第二項、第三百九十二條，判決如主文。
中　　　華　　　民　　　國　　九十一　　年　　　七　　　月　　二十二　　日
                                            　勞工法庭法      官　李維心
右為正本係照原本作成
如對本判決上訴，須於判決送達後廿日內向本院提出上訴狀
中　　　華　　　民　　　國　　九十一　　年　　　七　　　月　　二十四　　日
~B法院書記官　林梅珍
